---
title: "Regressão linear na prática"
output:
html_document:
df_print: paged
author: "Kleber Tarcísio Oliveira Santos"    
---

```{r warning=FALSE, echo=FALSE}
library(tidyverse)
library(broom)
library(modelr)
source(here::here("code/lib.R"))
theme_set(theme_bw())

knitr::opts_chunk$set(tidy = FALSE,
                      fig.width = 6,
                      fig.height = 5)

paleta = c("#404E4D",
           "#92DCE5",
           "#938BA1",
           "#2D3142",
           "#F4743B")
```

## Dados da CAPES sobre avaliação da pós-graduação

A CAPES é um órgão do MEC que tem a atribuição de acompanhar a pós-graduação na universidade brasileira. Uma das formas que ela encontrou de fazer isso e pela qual ela é bastante criticada é através de uma avaliação quantitativa a cada x anos (era 3, mudou para 4). 

Usaremos dados da penúltima avaliação da CAPES: 

```{r}
cacc_tudo = read_projectdata()

glimpse(cacc_tudo)
```

### Produção e produtividade de artigos

Uma das maneiras de avaliar a produção dos docentes que a CAPES utiliza é quantificando a produção de artigos pelos docentes. Os artigos são categorizados em extratos ordenados (A1 é o mais alto), e separados entre artigos em conferências e periódicos. Usaremos para esse lab a produção em periódicos avaliados com A1, A2 e B1. 

```{r}
cacc = cacc_tudo %>%
  transmute(
    docentes = `Docentes permanentes`,
    producao = (3*periodicos_A1 + 2*periodicos_A2 + periodicos_B1),
    produtividade = producao / docentes,
    mestrados = Dissertacoes,
    doutorados = Teses,
    documentos = Dissertacoes + Teses,
    tem_doutorado = tolower(`Tem doutorado`) == "sim",
    mestrados_pprof = mestrados / docentes,
    doutorados_pprof = doutorados / docentes
  )
```


### EDA

```{r}
skimr::skim(cacc)
```

```{r}
cacc %>% 
  ggplot(aes(x = docentes)) + 
  geom_histogram(bins = 15, fill = paleta[1])
cacc %>% 
  ggplot(aes(x = producao)) + 
  geom_histogram(bins = 15, fill = paleta[2])
cacc %>% 
  ggplot(aes(x = produtividade)) + 
  geom_histogram(bins = 15, fill = paleta[3])
```

A primeira observação feita foi alterar o cálculo da produção. No modelo inicial era `A1+A2+B1`, alterei a produção para `3*A1+2*A2+B1`. Dessa forma, a produção também é influenciada pela diferença do qualis dos artigos publicados pelos programas. Além disso, adicionei um campo chamado **Documentos** que é formado pela soma entre **Dissertações** e **Teses**. Dessa forma, queremos não apenas saber o relacionamento entre um tipo de documento, mas os dois em conjunto.

Outra observação é que iremos utilizar o conjunto de todos os programas e não apenas os programas que têm doutorado. Aliás, talvez a variável **doutorado** interfira na **produtividade** do programa.

Para descobrir quais variáveis utilizar no nosso modelo, vamos calcular o coeficiente de pearson entre todas as variáveis:

```{r}
pearson = round(cor(cacc, method = "pearson"), 2)
pearson
```

A primeira observação que podemos fazer é em relação a correlação de **pearson** entre as variáveis **produtividade** e **produção**. A variável **produção** apresenta uma correlação de 0.80 em relação à variável **produtividade**. Como vimos, o valor da **produtividade** é calculado diretamente sobre o valor da **produção** (**produtividade** = **producao**/**docentes**). Outra observação interessante é a correlação entre a variável **produtividade** e as variáveis **documentos** (0.54), **doutorados** (0.61) e **mestrados** (0.47). Percebe-se que a correlação com a nova variável (**documentos**) ficou entre as correlação com as variáveis **doutorados** e **mestrados**.

Diante dos dados apresentados, vamos criar nosso modelo multivariado utilizando as seguintes variáveis: `produção, doutorados_pprof e tem_doutorado.`

Segue abaixo três plotagens relacionando essas variáveis com a produtividade. É notável um relacionamento forte com a produção.

```{r echo=TRUE}
cacc %>% 
  ggplot(aes(x = produtividade, y = producao)) + 
  geom_point()
```

```{r echo=TRUE}
cacc %>% 
  ggplot(aes(x = produtividade, y = doutorados_pprof)) + 
  geom_point()
```

```{r echo=TRUE}
cacc %>% 
  ggplot(aes(x = produtividade, y = tem_doutorado)) + 
  geom_point()
```

```{r echo=TRUE}
lm_produtividade = lm(produtividade ~ producao + doutorados_pprof + tem_doutorado, data = cacc)

t <- tidy(lm_produtividade, conf.int = TRUE, conf.level = 0.95)
g <- glance(lm_produtividade)
g
```

```{r echo=TRUE}
tidy(lm_produtividade, conf.int = TRUE, conf.level = 0.95)
```

**EXPLICAÇÃO**

A regressão múltipla foi utilizada para analisar se as variáveis producao, doutorados_pprof e tem_doutorado tem uma associação com a produtividade. Os resultados da regressão indicam que um modelo com o formato `produtividade = 0.01* producao + 1.6*` tem_doutorado -0.08* doutorados + 2.47 explicam 69% da variiância da variável de resposta produtividade (R = 0.692).

A variável doutorados_pprof tem uma relação pouco significativa [-0.93, 0.76], a variável producao também tem uma relação pouco significativa [0.0, 0.2] e a variável tem_doutorado tem uma relação mais significativa do que as outras duas variáveis [0.61, 2.61]. Todas com o IC 95%.

De acordo com os dados acima apresentados, percebe-se que a produtividade de um programa de pós-graduação em Ciência da Computação possui um alto relacionamento com a existência de um programa de doutorado. 

Entretanto, vale ressaltar que consideramos pesos para as publicações A1, A2 e B1. Se mudássemos os valores dos pesos, o resultado poderia ser diferente. O objetivo com a inclusão do peso foi dar ênfase para publicações com maiores Qualis, assim como muitos programas de pós-graduação utilizam para alunos ingressarem. Apesar disso, a variável producao apareceu com pouca significância. Entretanto, ela poderia ser mais significativa se utilizássemos apenas os programas que possuem doutorado.
